臺灣新北地方法院民事裁定
110年度消債職聲免字第183號
聲  請  人
即 債務 人  江倩芬  
代  理  人  劉家豪律師
相  對  人
即 債權 人  彰化商業銀行股份有限公司

法定代理人  凌忠嫄  
代  理  人  蔡豐任  
上列債務人因消費者債務清理事件聲請免責，本院裁定如下：
    主  文
債務人江倩芬應不免責。
    理  由
一、按法院為終止或終結清算程序之裁定確定後，除別有規定外
    ，應以裁定免除債務人之債務；又法院裁定開始清算程序後
    ，債務人有薪資、執行業務所得或其他固定收入，扣除自己
    及依法應受其扶養者所必要生活費用之數額後仍有餘額，而
    普通債權人之分配總額低於債務人聲請清算前2年間，可處
    分所得扣除自己及依法應受其扶養者所必要生活費用之數額
    者，法院應為不免責之裁定，但債務人證明經普通債權人全
    體同意者，不在此限；而債務人有下列各款情形之一者，法
    院應為不免責之裁定，但債務人證明經普通債權人全體同意
    者，不在此限：㈠於7年內曾依破產法或本條例規定受免責；
    ㈡隱匿、毀損應屬清算財團之財產，或為其他不利於債權人
    之處分；㈢捏造債務或承認不真實之債務；㈣聲請清算前2年
    內，因消費奢侈商品或服務、賭博或其他投機行為，所支出
    之總額逾該期間可處分所得扣除自己及依法應受其扶養者所
    必要生活費用之半數，或所負債務之總額逾聲請清算時無擔
    保及無優先權債務之半數，而生開始清算之原因；㈤於清算
    聲請前1年內，已有清算之原因，而隱瞞其事實，使他人與
    之為交易致生損害；㈥明知已有清算原因之事實，非基於本
    人之義務，而以特別利於債權人中之一人或數人為目的，提
    供擔保或消滅債務；㈦隱匿、毀棄、偽造或變造帳簿或其他
    會計文件之全部或一部，致其財產之狀況不真確；㈧故意於
    財產及收入狀況說明書為不實之記載，或有其他故意違反本
    條例所定義務之行為，消費者債務清理條例（下稱消債條例
    ）第132條、第133條及第134條分別定有明文。
二、聲請人前因有不能清償債務之情事，於民國109年12月11日
    具狀聲請清算，經本院以109年度消債清字第282號裁定自11
    0年4月9日上午10時開始清算程序，嗣經本院司法事務官以1
    10年度司執消債清字第65號進行清算程序，並經司法事務官
    於110年8月12日依職權裁定終結清算程序確定在案，業經本
    院依職權調取109年度消債清字第282號卷宗（下稱清算卷）
    、110年度司執消債清字第65號卷宗（下稱清算執行卷）核
    閱屬實。本院所為終結清算程序之裁定既已確定，依首揭消
    債條例規定，法院應審酌聲請人是否有消債條例第133條、
    第134條所定應為不免責裁定之情形。
三、本院於110年10月4日以新北院賢民允110年度消債職聲免字
    第183號函知債權人彰化商業銀行股份有限公司（下稱彰化
    銀行）就本院應否裁定債務人免責陳述意見，並定110年11
    月25日為訊問期日使債務人、債權人到庭陳述意見，訊問期
    日債權人、債務人皆到庭，彰化銀行並以書狀主張聲請人有
    消債條例第133條所定不予免責事由等語（見免責卷第41、4
    9至51、129、133至134頁）。
四、經查：
㈠、本件債務人有消債條例第133條所定不予免責之情形：
１、參消債條例第133條及其立法理由，本條於債務人之收入扣除
    自己及依法應受其扶養者所必要生活費用之數額後仍有餘額
    者，始有適用。是依上開規定，自應以本院裁定開始清算
    時（即110年4月9日）起迄裁定免責前，綜合考量認定債務
    人是否有「於清算程序開始後債務人有薪資、執行業務所得
    或其他固定收入，扣除自己及依法應受其扶養者所必要生活
    費用之數額後仍有餘額」，及「普通債權人之分配總額低於
    債務人聲請清算前2年間，可處分所得扣除自己及依法應受
    其扶養者所必要生活費用之數額」此二要件，以判斷其有無
    消債條例第133條之適用。
２、本院聲請人主張自110年4月9日開始清算程序後，仍任職於國
    立空中大學，並提出薪資單供參（見免責卷第55至67頁），
    是聲請人於本件裁定開始清算程序後即自110年4月9日迄至1
    10年10月止，共計7個月，可處分之所得為240,051元（計算
    式：34,293元×7月＝240,051元）。又債務人每月生活必要支
    出包括膳食費7,200元、交通費1,500元、電話費699元、勞
    保費801元、健保費540元、水費385元、電費700 元、雙親
    扶養費10,000元、防疫費1,000元等項，共計22,825元，則
    本件裁定開始清算程序後即自110年4月9日迄至110 年10月
    止，共計7個月生活必要支出費用為159,775元（計算式：22
    ,825元×7月＝159,775元）。是本件聲請人自本院裁定開始清
    算程序後有固定收入，並扣除其每月必要生活費用後仍有餘
    額80,276元（計算式：240,051－159,775元＝80,276元），符
    合消債條例第133條前段「法院裁定開始清算程序後，債務
    人有薪資、執行業務所得或其他固定收入，扣除自己及依法
    應受其扶養者所必要生活費用之數額後仍有餘額」規定。
３、又聲請人主張其於聲請清算前二年期間每月生活必要支出為
    膳食費7,200元、交通費1,500元、電話費699元、勞保費766
     元、健保費490元、法院扣薪12,479元、水費385元、電費7
    00元、雙親扶養費12,400元等項，共計36,619元等語（見清
    算卷第20頁）。
⑴、就聲請清算前兩年支出父母親兩人扶養費每月共12,400元部
    分，參酌兩人每月支出數額共58,713元（計算式：膳食費14
    ,400元＋電費2,813元＋電話費147元＋水費790元＋外傭費31,00
    0元＋瓦斯費1,063元＋雜支8,500元＝58,713元），扶養義務人
    共有6人，且兩人名下尚有不動產，故本院認父母親兩人扶
    養費部分應認為每月10,000元為宜。是聲請人債務人於聲請
    清算前二年必要生活支出應為821,256元【計算式：（7,200
    元＋1,500元＋699元＋766元＋490元＋12,479元＋385元＋700元＋10
    ,000元）×24月=821,256元】。
⑵、本件債務人係於109年12月11日具狀向本院聲請清算，經本院
    裁定於110年4月9日上午10時起開始清算程序，依聲請清算
    時之財產及收入狀況說明書所載，其聲請清算前二年收入為
    878,666元、必要生活支出為821,256元。是聲請人聲請清算
    前2年間可處分所得扣除必要生活費用之數額後，尚有餘額5
    7,410元（計算式：可處分所得878,666元－必要生活支出821
    ,256元＝57,410元），而本件債權人於清算執行程序並未受
    償，此有本院110年8月12日110年司執消債清第65號裁定為
    憑，是債務人前開餘額顯已高於全體債權人於本件清算程序
    中受分配總額，且債務人未證明有經全體普通債權人同意免
    責之情形，揆諸前揭規定，債務人有消債條例第133條所定
    之不免責事由。
㈡、債務人無消債條例第134條不免責之事由：
１、消費者依清算程序清理債務，於程序終止或終結後，為使其
    在經濟上得以復甦，以保障其生存權，除本條例另有不予免
    責之規定外，例如：第134條、第135條等，就債務人未清償
    之債務採免責主義，消債條例第132條立法理由參照。是消
    債條例係以免責主義為原則，不免責為例外，倘債權人主張
    債務人有消債條例第134條各款所定不免責之情事，即應由
    債權人就債務人有合於上開各款要件之事實，提出相當之事
    證證明之。然本院依職權請債權人彰化銀行表示意見，彰化
    銀行於110年11月18日以民事聲請狀表明不同意債務人免責
    並主張其有消債條例第133條不免責之事由等語，此有本院1
    10年10月4日新北院賢民允110年度消債職聲免字第183號函
    、送達證書、民事聲請狀，以及110年11月25日訊問筆錄為
    憑（見免責卷第41、45、129、133至134頁）。
２、消債條例第134條第2款、第4款、第8款部分：
⑴、參消債條例第134條修正理由，第2款所定不免責事由，須以
    債務人故意為該款所列行為，侵害債權人之權益為要件，爰
    修正該款，增列債權人受有損害，為該款不予免責之客觀要
    件。又為求明確，明定債務人主觀上須故意為之，法院始應
    為不免責之裁定。同條第4款所定不免責事由在避免債務人
    於其經濟狀況不佳之情形下，猶恣意揮霍、投機，並隨即聲
    請清算，使債權人無端受害。而為免過苛，法院依本款為不
    免責裁定，應以債務人於聲請清算前2年內，因消費奢侈商
    品或服務、賭博或其他投機行為，所負債務之總額，是否已
    逾聲請清算時無擔保及無優先權債務之半數為判斷，即為已
    足。又債務人違反同條第8款所列法定真實陳述、提出、答
    覆、說明、移交、生活儉樸、住居限制及協力調查等義務，
    必須造成債權人受有損害，或對於程序順利進行發生重大影
    響，法院始應為不免責之裁定。
⑵、債務人除清算程序所提出之資料外，且於110年10月26日以消
    費者債務清理免責補正狀提出薪資單、現戶全戶戶籍謄本、
    全國財產稅總歸戶財產查詢清單、109年度綜合所得稅各類
    所得資料清單、台灣電力公司繳費通知單、中華電信股份有
    限公司繳費通知暨繳費明細、台灣自來股份有限公司水費通
    知單、國泰世華銀行客戶交易明細表、新海瓦斯股份有限公
    司、代收款專用繳款證明、加值機加值證明、亞東紀念醫院
    醫療費用收據等件（見免責卷第55至120頁）。另就債務人1
    07年至109年之收入，除提出107至109年度綜合所得稅各類
    所得資料清單、薪資單、勞工保險被保險人投保資料表暨明
    細（見清算卷第35至45頁，本院卷第55至67、125至127頁）
    ，並於110年11月25日到院陳明支出同清算聲請狀，目前仍
    在空中大學擔任行政人員等語（見免責卷第133至134頁）。
    且經本院依職權查詢其所得明細表、勞保資料（見免責卷第
    25至36頁），可見債務人已清楚向本院陳明其財務狀況，堪
    認債務人並無故意隱匿收入或有隱匿財產等情事。
３、債權人既未具體說明或提出相當事證證明，依本院復查債務
    人並無有何消債條例第134條所列各款之不免責事由，自難
    認債務人有消債條例第134條各款所定之情事。
五、綜上所述，債務人既有消債條例第133條不應免責之事由，
    復未經普通債權人全體同意其免責，揆諸首揭規定，本件聲
    請人應不免責，爰裁定如主文。
六、另債務人因消債條例第133條之情形，受不免責之裁定確定
    後，繼續清償達該條規定之數額（即上開聲請清算前2年間
    可處分所得扣除自己及依法應受其扶養者所必要生活費用之
    餘額57,410元），且各普通債權人受償額均達其應受分配額
    時，依消債條例第141條規定，債務人得再聲請法院裁定免
    責。又法院為不免責之裁定確定後，債務人繼續清償債務，
    而各普通債權人受償額均達其債權額之20%以上者，依消債
    條例第142條規定，可再行聲請法院裁定免責，附此敘明。
中　　華　　民　　國　　110 　年　　12　　月　　24　　日
                  民事第六庭    法  官  饒金鳳
以上正本係照原本作成。
如對本裁定抗告須於裁定送達後10日內向本院提出抗告狀，並繳
納抗告費新臺幣1,000元。
中　　華　　民　　國　　110 　年　　12　　月　　24　　日
                                書記官  賴麗莎
　　　　　　　　　　　　　　　　
附表：（新臺幣，小數點以下四捨五入）                                  110年度消債職聲免字第183號      編號 債權人 債權總額 公告債權比例 債務人依第133條規定所應清償之最低數額（即57,410元×公告債權比例） 第142條所定債權額20%  1 彰化商業銀行股份有限公司 20,625,490元 100% 57,410元 4,125,098元